最高法院刑事判決　　　　　　　　　　　　　　　八十六年度台上字第五○九八號
　　上　訴　人　丙○○
　　選任辯護人　於傳鴻律師
　　上　訴　人　乙　○
　　　　　　　　甲○○
右上訴人等因貪污案件，不服台灣高等法院中華民國八十五年十一月十三日第二審判
決（八十四年度上訴字第三六三○號，起訴案號：台灣桃園地方法院檢察署八十一年
度偵字第六六八六號），提起上訴，本院判決如左：
    主  文
原判決撤銷，發回台灣高等法院。
    理  由
本件原判決認定上訴人丙○○為台灣省公路局新竹區監理所桃園監理站（下稱桃園監
理站）雇員，擔任該站第三股汽車運輸業之管理業務，為依據法令從事公務之人員。
上訴人乙○為同安交通有限公司、中北汽車行、武龍汽車行、信安汽車行、志祥交通
股份有限公司、永安汽車行（乙○之妻陳劉滿月為掛名負責人）、中南汽車行（陳劉
滿月為掛名負責人）之實際負責人。上訴人甲○○為聯昌交通有限公司、三峰交通股
份有限公司、新峰交通有限公司、榮桃交通有限公司、順鵬汽車行（甲○○之妻陳鳳
琴為掛名負責人）之實際負責人。乙○、甲○○因經營計程車運輸業而與丙○○相識
。緣政府為管理計程車業之供需平衡，自民國七十五年間起全面凍結計程車額之增加
，並以繳銷舊牌照後始能替補車額之方式管理，由各監理站第三股（下稱第三股）負
責登記管理。於繳銷、替補程序中，不得有被替補車未經繳銷即申請替補，繳銷日期
已逾六月，未經申請延期（以一次為限，期間為六月），或申請延期後已逾期，而申
請替補，替補車與被替補車非同一車行，重覆申請替補等情形。並於舊車牌繳銷及替
補時由監理站第三股承辦人予以登記於汽車運輸業登記卡，於申請替補請領新牌時，
並須經第三股承辦人審核簽證，始得核發新牌。乙○、甲○○各自為使自己經營之車
行之計程車額增加以獲取利益，竟各自基於概括之犯意，分別與丙○○謀議，以不合
上開繳銷替補之方式增加車額。丙○○基於概括犯意，與乙○本於犯意之聯絡，先後
於七十九年至八十年間如原判決附表壹違法替補車輛發照日期所示時間，丙○○明知
乙○所提出申請之如原判決附表壹違法替補車輛車號所示車輛，分別有替補車與被替
補車非同一車行，重覆替補等情形，不得准予替補；丙○○對於其主管之汽車運輸業
管理與登記之此項業務，竟於該等車輛申請替補程序中於會辦第三股查證是否合於替
補要件時，未將不合規定情形據實登載，而於其職務上所掌替補程序會辦文書上予以
簽證，表示並無不合替補要件情形，為不實之登載，持交第一股辦理，經不知情之第
一股承辦人核發牌照准予替補，足以生損害於監理機關對於汽車運輸業之登記與管理
（違法替補車輛車號、車主、發照日期、被替補車車主與原已合法替補車號、違法替
補事由均詳如原判決附表壹所載）。丙○○又與甲○○基於犯意之聯絡，於七十九年
至八十年間如原判決附表貳違法替補車輛發照日期所示時間，明知甲○○所提出申請
如原判決附表貳違法替補車輛車號所示車輛，分別有替補車與被替補車非同一車行、
重覆替補、被替補車未經繳銷即申請替補等情形，不得准予替補，竟對其此項主管之
事務，於該等車輛申請替補會辦第三股查證是否合於替補要件時，未將不合規定情形
據實記載，而於其職務上所掌替補程序會辦文書上予以簽證，表示並無不合替補要件
情形，為不實登載，並持交第一股辦理，經不知情之第一股承辦人核發牌照准以替補
，足以生損害於監理機關對於汽車運輸業之登記與管理（詳如原判決附表貳之記載）
。丙○○以此方式圖使乙○再就非法替補之一百零二輛車按每部交與他人使用，使用
權代價每部新台幣（下同）四萬七千五百元計四百八十四萬五千元之利益；圖使甲○
○再就非法替補取得之四十七輛車按每部交與他人使用，使用權代價每部四萬七千五
百元計二百二十三萬二千五百元之利益。乙○並進而將其中三○輛之使用權以每部四
萬五千元至五萬元，即平均每部四萬七千五百元代價交與他人使用而取得一百四十二
萬五千元之財物等情。因而撤銷第一審關於上訴人丙○○、乙○、甲○○部分之科刑
判決，改判仍論處其共同連續依據法令從事公務之人員，對於主管之事務，間接圖利
罪刑。固非無見。惟查：(一)科刑判決所認定之事實，與所採之證據，不相適合，即屬
證據上理由矛盾，其判決當然為違背法令，刑事訴訟法第三百七十九條第十四款著有
明文。本件檢察官起訴上訴人乙○、甲○○以非法方法向桃園監理站矇領牌照之車輛
，其中由上訴人丙○○承辦，違法核發簽證者僅有七十三部，原審調查結果認為有一
百四十九部之多，無非以桃園監理站八十三年十一月十一日00－000－00號之
函文為據（見第一審卷第一八四－一九七頁）。惟查桃園監理站之公文並未指明該違
法核發一百四十九部牌照之承辦人均係丙○○所為，而桃園監理站承辦核發牌照者又
非祇丙○○一人，原審憑何所據認定該一百四十九部違法牌照均係丙○○一人所核發
簽證﹖何況桃園監理站嗣又以八十五年九月十一日八五－一六○－一八－一七號函，
附更正「附表壹、貳」致原審法院，將第一審判決附表之內容，加以更正（見原審卷
第一四七、一四九－一七一頁）。此項更正內容，既與第一審判決所認定者不盡一致
，原審未於判決內說明其取捨之論據，仍逕為不利上訴人等之判斷，非但其所認定之
事實與所採之證據不相適合，抑且有應於審判期日調查之證據未予調查之違法。(二)（
行為時）戡亂時期貪污治罪條例第六條所謂對於主管之事務直接圖利罪，係指其行為
結果，可使自己或第三人直接獲取不法利益者，而間接圖利罪則係以中間行為或事實
之介入，而使利益歸諸於自己或第三人者而言。原判決認定上訴人丙○○以明知故為
登載不實之方法，違法簽證核發汽車牌照圖利予乙○、甲○○所經營之汽車公司，其
不法利益似指乙○、甲○○所直接獲取之違法牌照，而非乙○、甲○○將該等牌照出
售予他人所獲取之財物。是上訴人等並非以其他中間行為或事實之介入而獲取不法利
益，原判決以間接圖利論處，即有可議。又乙○於法務部調查局桃園縣調查站初訊時
即供稱：「該三十餘份營業小客車車牌，我於取得後以四萬五千元至五萬元的代價售
予他人」等語（見偵卷第十七頁），原判決理由欄第一項亦謂：「乙○賣出三十餘部
（汽車牌照）」，然事實欄卻記載「每部（汽車牌照）交與他人使用，使用權代價…
…」等語。乙○究係因出售牌照而獲利抑或僅賺取牌照使用權之代價﹖其事實之記載
與理由之說明，相互齟齬，亦有理由矛盾之違誤。(三)犯行為時即戡亂時期貪污治罪條
例第四條至第六款之罪者，其所得財物，應予追繳並沒收，如全部或一部無法追繳時
，應追徵其價額或以其財產抵償之，該條例第十條定有明文，依此項規定觀之，必限
於所得者為金錢以外之其他財物而無法追繳時，始應追徵其價額，如所得財物為金錢
而無法追繳時，則應以其財產抵償之，不發生追徵價額之問題。原判決既認定丙○○
、乙○共同圖利之財物為現款一百四十二萬五千元，竟於主文諭知追徵其價額，且未
於據上論結欄引用行為時戡亂時期貪污治罪條例第十條之條文，均有失當，以上為上
訴意旨所指摘及本院得依職權調查之事項，應認原判決有發回更審之原因。
據上論結，應依刑事訴訟法第三百九十七條、第四百零一條，判決如主文。
中      華      民      國    八十六    年      八      月    二十八    日
                              最高法院刑事第八庭
                                  審判長法官  紀  俊  乾
                                        法官  楊  商  江
                                        法官  黃  正  興
                                        法官  楊  文  翰
                                        法官  陳  正  庸
      右正本證明與原本無異
                                              書  記  官
中      華      民      國    八十六    年      九      月      四      日
